【裁判字號】    92,上更(二),242
【裁判日期】    921015
【裁判案由】    貪污治罪條例
【裁判全文】
臺灣高等法院高雄分院刑事判決                九十二年度上更(二)字第二四二號
    上  訴  人  台灣高雄地方法院檢察署檢察官
    被      告  乙○○
右上訴人因被告違反貪污治罪條例等案件，不服臺灣高雄地方法院八十七年度訴字第
二五０號中華民國八十八年二月二十六日第一審判決（起訴案號：臺灣高雄地方法院
檢察署八十五年度偵字第二八九四四號、八十六年度偵字第一七七七四），提起上訴
，判決後，經最高法院第二次發回更審，本院判決如左：
      主  文
上訴駁回。
      理  由
一、公訴意旨略以：乙○○係高雄市政府工務局建管科工程員，民國（下同）八十二
    年下半年至八十三年上半年間，負責高雄市小港區各種建築物建造執照之審查工
    作，為依據法令從事公務之人員。嗣於八十二年八月間，森固有限公司（下稱森
    固公司）負責人薛興象為趕在八十三年春節前能順利興建保齡球館並開始營運，
    乃在未取得建造執照前即先行動工。薛興象為了能順利取得建造執照，委由蔡並
    茂支付交際費新臺幣（下同）三萬元予乙○○，並於八十二年十月十五日由蔡並
    茂陪同乙○○至工地現場勘查，以便核辦建造執照。而當時該工程一、二樓部分
    基礎已經完成，乙○○甲知應依建築法規定裁罰該建物先行動工完成工程進度之
    總工程造價比例千分之五十罰款，詎乙○○卻於接受蔡並茂賄款後，違背其職務
    未對森固公司處罰，並於職務上所職掌文書「建造執照審查表」項三「現場勘查
    」四之「是否先行動工」一欄註甲「否」，為不實之登載，讓森固公司順利取得
    建造執照，因認被告乙○○涉犯刑法第二百十三條之公務員登載不實罪，貪污治
    罪條例第四條第一項第五款對於違背職務上之行為收受賄賂罪（依公訴意旨尚包
    括違背職務圖利罪）等語。
二、公訴人認被告乙○○涉有貪污治罪條例違背職務收賄賂罪、圖利罪及刑法第二百
    十三條之罪嫌，係以同案被告薛興象（已經本院前審另案判決無罪確定）之供述
    及證人林桂鈴、廖柏松之證述，同案被告蔡並茂確有向森固公司支領交際費三萬
    元，亦有森固公司交際費帳簿在卷可稽，被告乙○○甲知森固保齡球館先行動工
    ，卻未予處罰，而於建造執照審查表中為不實之登載，亦有建造執照審查表在卷
    可憑為其主要論據。訊據被告乙○○對公訴人所指森固公司申領興建保齡球館之
    建造執照係由其承辦之事實，固供認不諱，惟否認有公訴人所指收受賄賂、圖利
    及在職務上所掌公文書為不實之登載之犯行，辯稱：伊於八十二年九月十四日該
    件建造執照申領案掛號後即前往施工現場勘查，該施工現場確無任何先行動工之
    情形，亦未向蔡並茂收取賄款三萬元等語。
三、經查：
  (一)高雄市政府有關建造執照核發作業流程為(1)收件：查核申請書及文件。(2)現場勘
    查：現況是否與實地相符、現場是否先行動工、是否有違建等。(3)審查：土地及
    房屋權利證甲文件、都市計劃、建築審查、供公眾使用建築物加會警察局消防大
    隊、公共設施未開闢完成者，加會高雄市政府工務局下水道工程處，此有各項建
    照之申請手續之作業注意事項規定在卷可憑（見原審卷第二四二頁）。證諸證人
    盧正義（即高雄市政府工務局建管處處長）於原審法院調查時證稱：「先勘查現
    場，再會辦其他單位」、「該章係騎縫章，是等核准核發後，要送給主管核准之
    日期，非審查日期或勘查現場日期」、「蓋騎縫章之目的是要核照，怕文件被抽
    換」等語（見原審卷第二六六頁），足見高雄市政府所定有關申請建造執照之作
    業流程，應係於承辦人員勘查現場後，始會辦有關單位無訛。本件建造執照申請
    案係於八十二年九月十四日上午八時二十分收件，會辦高雄市政府警察局消防大
    隊之時間則為八十二年九月十四下午一時四十分，此有申請書、會辦單各一紙可
    稽（見本院上更(二)字第二四二卷第九十、九十一頁），揆諸前揭說甲，本件建造
    執照申請案之承辦人員即被告於收件後實際前往勘查現場之日期應為八十二年九
    月十四日，應可認定。至系爭建造執照申請案卷中所蓋之八十二年十月十五日期
    戳，依前述證人盧正義之證述，係承辦人員審查後送請主管核准之日期，並為防
    止文件被抽換所蓋用，而非承辦人員勘查現場之日期，公訴人認被告係於八十二
    年十月十五日前往現場勘查，不無誤會。被告前於法務部調查局高雄市調查處（
    下稱高雄市調處）、原審法院及本院前審分別供稱：於收件約三、四天或收件後
    二、三天、九月十四去勘查等語，先後所陳雖然不一。惟被告係於八十六年四月
    二十一日接受高雄市調處調查（見八十五年度偵字第二八九四四號卷第一二五頁
    ），而如前所述，高雄市政府受理系爭建照執照核發之申請日係八十二年九月十
    四日，迄於被告接受調查時已相去三年多，所為供述難免因記憶不清而失真，參
    酌前揭證人盧正義所證及卷附之申請書、會辦單，應以被告於本院前審所陳係於
    八十二年九月十四日前往勘查較為可採。
  (二)被告在黃錦輝等人提出建築執申請後，確有在其職務上所製作之建造執照審查表
    內有關「現地勘查」欄內記載「未先行動工」之事實，有建造執照審查表在卷可
    憑（見本院上更(二)字第二四二號卷第八十八頁背面），且為被告供認不諱之事實
    。是次應審究者為被告於八十二年九月十四日前勘查時，系爭保齡球館是否已動
    工。按是否動工應以是否已開挖，亦即是否為空地為準，整地不算是動工，此經
    證人蔡清於原審證述在卷（見原審卷第八十頁背面）。森固公司為興建系爭保齡
    球館，係於八十二年八月九日支付球道訂金款；同年月十一日支付購買「動土」
    用旗子、噴漆及帳簿、支付八月九日「動土」用三牲、四及花；同年九月二日
    支付鋼骨結構鋼架之訂金款；同年九月三日支付張獻銘八月八日山貓整地費用；
    同年九月六日支付蔡伯壎建築師設計費、工地「放樣」招待廠商餐費；同年九月
    八日支付動工用紅繩、噴漆等費用；同年九月十日支付廢土運棄費用九千二百元
    ；同年九月十七日支付鋼筋三萬零四百六十六公斤之費用；同年九月二十六日支
    付李楓茜九月十日至九月十五日「鐵工」工資，共三十三工，每工二千元，計六
    萬六千元；同年九月二十七日支付謝喜作九月七日至九月十二日「土工」七、五
    工及泵浦車一‧五工，計三萬六千七百五十元；同年十月一日支付高雄混泥土三
    百七十六立方公尺用費四萬七千九百八十元、支付信南混泥土二十二立方公尺之
    費用二萬九千七百元；支付宏裕混泥土五十立方公尺費用六萬五千元、支付謝喜
    作「土工」九月六日至九月二十八日粗工二三工，泵浦車一．五工，計六萬四千
    元；支付李楓茜「鐵工」九月十八日至九月二十二日之工資，共十工，每工二千
    元，計二萬元；支付蕭源仁「木工」九月十日至九月二十四日，共八．三工及五
    金費用二十一萬六千六百九十元；同年十月十八日支付鋼筋重五．八九八公噸之
    費用六萬四千零九十八元、支付謝喜作九月三十日至十月十三日之「土工」工資
    二十六工，及泵浦車費用六萬七千九百元、支付李楓茜十月一日至十月十一日工
    資款二十六工，計三萬二千元、支付蕭源仁九月十二七日至十月十日之「木工」
    工資四十二工及五金費用一萬零七百元、支付陳甲進、陳高閣挖土整地及運費等
費用之事實，固有扣案森固公司保齡球館現金簿（扣案編號十）可憑（影本見本
    院上更(一)卷第三六九頁以下）。依上開支付甲細觀之，森固公司確曾於八十二年
    八月八日僱用張獻銘整地；於八十二年九月十日至同年九月十五日、同年九月十
    八日至九月二十二日僱用李楓茜，於同年九月七日至九月十二日、九月六日至九
    月二十八日僱用謝喜作而支付工資。惟在八十二年九月十四日之前，支付李楓茜
    者係「鐵工」，從九月十日至九月十二日止，六個工作天，每工二千元，共三十
    三工，計支付六萬元，平均每日僱用之鐵工為五．五人；支付謝喜作者係「木工
    」，從九月七日至九月十二日，共六日，七．五工，每日平均之土工亦僅一．三
    人，九月六日至九月二十八日粗工二十三工，每日平均僱用之土工為一人。足徵
    在八十二年九月十四日以前，均屬零星之鐵工及土工而已。而森固公司所興建之
    系爭保齡球館係採鋼骨結構，第一層樓面積為一九一八．六平方公尺（約五百八
    十坪），有高雄市政府工務局所核發之使用執照在卷可憑（見八十五年度偵字第
    二八九四四號卷第一五０、第一五二頁），如包括建築基地之地坪面積更大，而
    系爭保齡球館興建工程須經由挖地基、埋地樑、將地樑鋼筋綁好後，再將鋼骨螺
    絲固定於鋼筋上，等混泥土凝固後再架設鋼架（骨），此經證人蔡清於本院前審
    證述在卷（見本院上更(一)字第一０二號卷第一九六頁）。證人林桂鈴於本院審理
    時亦證稱：「（問：為何要支付整地費？）因為土地上都是雜草，所以要清除才
    能動土」等語（見本院上更(二)字第二四二號卷第六十五頁），鋼筋運抵工地後尚
    須依工程圖所示之尺寸裁剪及加工，工地亦須經整地清運廢土等初期之前置作業
    工作，參以前開鐵工、土工均係零星之點工及在八十二年九月十四日以後仍陸陸
    續支付鐵工、木工及整地費用，及依帳冊編號二十五所載第一次鋼筋費用係於八
    十二年九月十七日支出，而帳冊編號二十六所示鐵工李楓茜係從九月十日起才開
    始工作，距被告前往勘查之日，即八十二年九月十四日不過四天等情觀之，上開
    零星支付鐵工、土工等工資費用，均不足以證甲在被告前往查勘是已經搭建起鋼
    架，而有先行動工之情事。再者，所謂「動土」在我國民間習俗僅係擇一吉日破
    土，以期工程順利進行而已，與「動工」不同，至為灼然，是系爭工程在八十二
    年九月十四日前固曾有動土之情事，亦不足以證甲有動工之事實。
  (三)系爭保齡球館當時曾由蔡伯壎建築師事務所委託摩爾土壤基礎材料試驗工程有限
    公司（下稱摩爾公司）實施建築基地地質鑽探及試驗，該摩爾公司所出具之「鑽
    探及試報告」所載，工作期間為八十二年九月三十日至十月四日，有鑽探及試驗
    報告在卷可憑（見原審卷第一五０頁）。而證人即摩爾公司之負責人康仙和於原
    審法院亦證稱：「（自此工程中負責何項目？）地質鑽探工程」、「（施工時該
    工地是何狀況？）應該是平坦空曠之地，因我們需架三角架」、「作鑽探需架起
    三角架有二層樓高，面積如二輛卡車般大」；於本院前審證稱：「我們鑽探的三
    角架架起來有七米、六米半，如果現場有動工，就不容易施工，所以應該都是空
    地，因為鑽探沒有空地不能作」各等語（見原審卷第一七九、一八０頁、本院九
    十年度上更(一)字第一０二號卷第一五一頁）。證人呂清心（即系爭保齡球館之結
    構技師）於本院審理時證稱：「（問：你完成結構報告跟建築師完成之建築圖有
    何關係？）初步建築圖經過我們分析設計後，建築圖可能會修改」、「（問：鋼
    骨數量是否要等你結構圖出來才能作？）是的，要等我們核算後，他們才知道鋼
    骨大小」等語（見本院上更(二)字第二四二號卷第七十五頁）。足徵系爭保齡球館
    所採用鋼骨之大小有待結構技師核算，欲核算鋼骨大小又須待鑽探及試驗報所得
    之數據。而證人蔡清於本院前審另證稱：「我作鋼骨，跟中盤商買鋼料再加工、
    組裝，有承作林固保齡球管，印象是九月簽合約，十月進料；材料進來後他們付
    我第二期款，總金額一千多萬元，第一期訂金二百多萬元，訂金是開票，是要調
    料前一、二十天前左右開票給我，我們一面進料一面施工」、「（問：如何知道
    是九月訂約？）我是看合約九月定的」、「（問：為何在原審沒有提出合約？）
    那時候沒有問我，且經過很多年，合約不一定會保留」、「訂金是訂約時就收了
    」等語（見本院上更(一)字第一０二號卷第一九七頁以下）。核與前揭帳簿所載，
    森固公司確於八十二年九月二日支付長興鋼架訂金款二百六十三萬六千元；於同
    年十月二十七日支付第一期鋼骨結構款二百七十三萬六千元；於同年十一月十八
    日支付李楓茜代長興材料十五組一萬五千元等情，大抵相符，再參以前揭鑽探報
    告係於八十二年十月四日始完成，而鋼骨尺寸大小須有鑽探及試驗所得之數據以
    資核算才能決定等情觀之，證人蔡清所證係於八十二年十月間開始進料等語，應
    可採信。森固公司既係自八十二年十月才開始進料，則被告辯稱八十二年九月十
    四日前往查看時，尚未動工等語，並非無據。
  (四)已判決確定之同案被告蔡並茂於高雄市調處時供稱：「前述建物係於八十二年
    八、九月間動工興建，動工時尚未請得建造執照，該建造執照係於八十二年十月
    二十日始取得」等語；證人林桂鈴於高雄市調處調查時證稱：「前述建物係於八
    十二年九月中旬動工興建，當時尚未請領到建造執照」等語（見八十五年度偵字
    第二八九四四號卷第五十六頁背面、第五十九頁）。同案被告蔡並茂及證人林桂
    鈴上開供述固得以證甲森固公司確有在未領得建造執照前即動工之情事，惟究係
    何時動工？八月抑或九月，如係九月，亦即究竟是在被告前往勘查時已動工，抑
    或在被告勘查後，渠等上開所證並不甲確，自難僅憑此一不確切之供述，遽為被
    告不利之認定。證人張炎丁在高雄市調處調查時雖證稱：「本工程係於八十二年
    八月九日動土隨即進行整地，九月初完成基礎地樑與地坪工程，接著立即安裝一
    、二樓鋼骨結構，約於九月中旬完成第一樓與第二樓頂板鋼承板及RC灌漿，九月
    底十月初完成三樓底板粉光與外牆工程」等語（見八十五年度偵字第二八九四號
    卷第一０九頁）。惟如前證人蔡清、康仙和等所證、鑽探及實驗報告所示，於八
    十二年九月三十日至十月四日鑽探時尚屬空地，而鋼骨結構係於八十二年十月才
    送抵施工地點進行組裝，且如前所述，鐵工李楓茜係於八十二年九月十日才開始
    工作，鐵工工作伊始必須進行鋼筋裁剪、彎鐵（台語）、綁鐵（台語）先期作業
    工作，則系爭保齡球館又如何能於九月初即按裝一樓、二鋼骨結構，是證人張炎
    丁於高雄市調處所證非無可疑；何況，張炎丁事後於原審法院審理時亦證稱：「
    是市調處人員依帳冊時間去推算工程進度，但詳細時間我不記得」等語（見原審
    卷第一二八頁），參以帳冊除支付鐵工、土工、木工等工資有記載施作之時間外
    ，有關鋼骨價金之給付均僅記載支付之日期，如無其他相關佐證，僅憑該支付價
    金日期之記載，無從為確切之推算，是張炎丁於高雄市調處所為推算難謂正確，
    無從為被告不利之認定。
  (五)證人鄭金龍於高雄市調處調查時固證稱：「前述工程係於八十二年八月九日開始
    動工興建，我亦於同月間配合森固公司進料進行鋼結構施作而於八十二年九月六
    日完成一、二樓鋼結構工程及一、二樓樓板完成」等語（見八十五度偵字第二八
    九四四號第一０一頁）。惟於原審法院審理時則證稱：「是股東徐榮助去接的，
    用廣衡營造名義簽約的」、「（你對整個工程瞭解？）不瞭解」、「（實際有無
    負責施工？）我是掛名負責人，不清楚」等語（見原審卷第一二七頁）。核與證
    人徐榮助於原審法院證稱：「我介紹以廣衡營造名義去辦開工手續，實際雇工是
    薛興象自行雇工」、「（何人與你接洽借牌之事？）因我是保齡球館及廣衡營造
    之股東，自然會介紹以廣衡營造名義辦開工」、「（建造核准前有無動工？）沒
    有」等語（見原審卷第一七八頁以下），其於本院前審證稱：公司並無承包保齡
    球館等語（見本院上更(一)字第一０二號卷第二七六頁）等語相符。足徵廣衡營造
    公司係借牌而已，並未實際承攬，鄭金龍既未實際負責本件工程之施工，竟能於
    高雄市調處為前揭證述，足見其於高雄市調處所證純屬其個人憶測之詞，不足採
    為不利於被告之事實認定依據。
  (六)同案被告薛興象於高雄市調處調查時供稱：「森固有限公司為趕於八十三年春節
    前營運，在建造執照尚未核發前，即開始動工興建前述建物，為使建造執照及早
    核發下來，提前趕工興建，不予嚴重處分而同意事後報開工，並於完工後及早完
    成驗收，而分別於八十二年十月十六日、八十二年十一月二十五日、八十二年十
    二月十五日行賄建管人員」等語；證人林桂鈴於八十五年十二月六日高雄市調處
    調查時證述：「當時蔡並茂曾向薛興象及我表示前述建物在未請領到建造執照前
    動工興建，是要被裁罰罰金，故蔡並茂願出面向市府建管單位人員交際，使建造
    執照趕快核發，並配合本公司前述建物提前動工興建，仍能繼續施作，需花費三
    萬元，八十二年十月十六日蔡並茂曾至本公司請領該筆款項」等語；於八十六年
    四月十七日調查時證稱：「該工程係於八十二年八月九日開始動土，當時尚未請
    得建造執照」、「前述工程本公司係委託蔡並茂請領建造執照，在請領建造執照
    時，蔡並茂曾向我及薛興象表示建管科承辦人員認本工程有未請得建造執照先行
    動工情形，要裁罰罰金，渠願出面向建管人員交際，使建造執照儘快核發，以利
    工程繼續施作，故於八十二年十月十六日親自本公司請領交際費三萬元」等語，
    亦僅足以證甲被告蔡並茂於八十二年十月十六日確有向森固公司請領交際費三萬
    元，尚不足以積極證甲被告蔡並茂有以此款項行賄被告。何況同案被告蔡並茂於
    八十五年十二月十日高雄市調處調查時亦供稱：「我是親自向林桂鈴請領該交際
    費三萬元，這三萬元包含我設計前述建物之車馬費及我請領建造執照車馬費與宴
    請高市府建管科承辦人員乙○○約三千元餐費等用途」、「我只請乙○○吃過一
    、二次便餐，其餘款項均自己留作車馬費」等語，益徵被告蔡並茂向森固公司請
    領三萬元之交際費，並非用以行賄，而係多數留作自己車馬費之用，是被告薛興
    象及證人林桂鈴前揭供述，均不足採為被告有收賄之證據。又同案被告蔡並茂於
    高雄市調查處調查時及檢察官偵查中雖供稱：「這三萬元包含．．．宴請高市府
    建管科承辦人乙○○約三千元餐費」等語（見八十五年度偵字第二八九四四號卷
    第五十四號）。惟為被告所否認，辯稱：「我坦承曾因與蔡某是同鄉和業務往來
    而與蔡某在市府旁小吃店餐敘，但金額皆不超過二百元。」（見同上偵查卷第一
    二九頁）、「（與蔡並茂吃飯）非因本案關係」（見原審卷第八十一頁）等語。
    同案被告蔡並茂於原審審理時亦改稱：「是討論問題，非為本案（而一起吃飯）
    」（見原審卷第八十一頁）等語，亦難認蔡並茂有因本案而曾將三萬元中之三千
    元交付被告。又縱被告有接受邀宴，惟如前所述，並無證據足以證甲被告有違背
    職務上之行為，亦不足以證甲被告係對於職務上之行為而接受邀宴。
    綜上所述，並無確切之證據足以證甲被告前往現場勘查時，系爭保齡球館已動工
    ，而仍於職務上所掌之「建造執照審查表」項三「現場勘查」四之「是否先行動
    工」一欄內故為不實之登載，亦無證據足以證甲被告確有受賄賂或甲知違背法令
    ，而圖利不為舉發之情事，不能證甲被告有受賄等罪嫌，自應為被告無罪之判決
    。
四、原審因而為被告乙○○無罪之判決，於法並無不合。檢察官上訴意旨，仍執前詞
    ，指摘原判決不當，為無理由，應予駁回。
五、同案被告薛興象、蔡並茂、鍾展勇部分業經判決無罪確定，故不另論列。
據上論結，應依刑事訴訟法第三百六十八條，判決如主文。
本案經檢察官邱榮藏到庭執行職務。
中    華    民    國     九十二     年       十       月      十五      日
                              臺灣高等法院高雄分院刑事第四庭
                                  審判長法官  蕭權閔
                                        法官  陳啟造
                                        法官  李嘉興
右正本證甲與原本無異。
檢察官如不服本判決應於收受本判決後十日內向本院提出上訴書狀，其未述上訴理
由者，並得於提起上訴後十日內向本院補提理由書狀。（須按他造當事人之人數附繕
本)。
                                      書記官  劉博文
中    華    民    國     九十二     年       十       月      二十      日
                                                                        Ｑ


司法院資訊處製作；財團法人民間司法改革基金會備份。
